臺灣高雄地方法院民事判決　　　　　　　110年度訴字第711號
原　　　告　中國信託商業銀行股份有限公司


法定代理人　利明献　
訴訟代理人　張明賢　
被　　　告　陳福富　
　　　　　　陳芃銓（原名：陳詩俊）


上列當事人間請求確認抵押債權不存在事件，本院於民國111 年
1 月5 日言詞辯論終結，判決如下：
    主      文
確認被告陳福富與被告陳芃銓間就被告陳福富所有坐落高雄市○
鎮區○○段○○段○○○○○○○○○地號土地（權利範圍二十
四分之三），於民國九十九年十二月三十日所設定擔保債權總金
額新臺幣陸拾萬元之普通抵押權所擔保之債權不存在。
確認被告陳福富與被告陳芃銓間就被告陳福富所有坐落高雄市○
○區○○○段○○○○○○○○○地號土地（權利範圍全部），
於民國一○○年一月三日所設定擔保債權總金額新臺幣伍拾萬元
之普通抵押權所擔保之債權不存在。
被告陳芃銓應將前二項抵押權設定登記予以塗銷。
訴訟費用由被告負擔。 
    事實及理由
壹、程序方面：
一、本件被告未於言詞辯論期日到場，核無民事訴訟法第386 條
    各款所列情形，爰依原告之聲請，由其一造辯論而為判決。
二、按確認法律關係之訴，非原告有即受確認判決之法律上利益
    者，不得提起之，民事訴訟法第247 條第1 項定有明文。所
    謂即受確認判決之法律上利益，係指因法律關係之存否不明
    確，致原告在私法上之地位有受侵害之危險，而此項危險得
    以對於被告之確認判決除去之者而言，故確認法律關係成立
    或不成立之訴，苟具備前開要件，即得謂有即受確認判決之
    法律上利益，縱其所求確認者為他人間之法律關係，亦非不
    得提起（最高法院42年台上字第1031號、52年台上字第1240
    號、110 年度台上字第309 號判決意旨可資參照）。查本件
    原告主張被告間抵押債權不存在，為被告陳芃銓（原名：陳
    詩俊）所否認，則上開抵押債權是否存在即有不明確，影響
    原告於強制執行程序中得否受償，使原告私法上之地位發生
    不安之危險，而此危險得以本件確認判決將之除去，是原告
    提起本件訴訟有確認利益。
貳、實體方面：
一、原告主張：原告對被告陳福富已取得本院101 年度司執字第
    8072號債權憑證（下稱系爭債權憑證），被告陳福富應清償
    原告新臺幣（下同）22萬9,767 元及利息，屢經催討，皆未
    清償。詎被告陳福富分別：㈠於民國99年12月30日將其所有
    坐落高雄市○鎮區○○段○○段000000地號土地（權利範圍
    3/24，下稱系爭Ａ土地）設定擔保債權額60萬元之抵押權（
    下稱系爭Ａ抵押權）、㈡於100 年1 月3 日將其所有坐落高
    雄市○○區○○○段000000地號土地（權利範圍1/1 ，下稱
    系爭Ｂ土地，與上開系爭Ａ土地合稱系爭土地）設定擔保債
    權額50萬元之抵押權（下稱系爭Ｂ抵押權，與上開系爭Ａ抵
    押權合稱系爭抵押權）予被告陳芃銓，致本院104 年度司執
    字第6171號、108 年度司執字第116321號強制執行案件，因
    拍賣無實益而撤銷查封，原告因此無法就系爭土地取償。是
    被告間所設定之系爭抵押權確實已妨礙原告債權之獲償，故
    系爭抵押權之存否將影響原告受償之權利，該私法上地位顯
    有受侵害之危險，得藉由確認判決加以消除，原告自有即受
    確認判決之法律上利益。系爭抵押權設定至今已逾10年，未
    見抵押權人積極追償，是否確有債權債務關係及交付金錢等
    對價，容有疑問，本件被告應就其主張系爭抵押權係擔保依
    消費借貸所生債權，有金錢交付及借貸合意之事實提出證明
    ，惟均至今未見被告提出相關事證以實其說。就被告陳芃銓
    提出本院110 年度司促字第12493 號支付命令（下稱系爭支
    付命令）及確定證明書部分，依修正後民事訴訟法第521 條
    第1 項規定，支付命令僅有執行力無既判力所及，對於本案
    不生拘束力，故原告依民事訴訟法第247 條請求確認被告間
    之抵押權擔保債權不存在、抵押權設定登記行為無效，並依
    民法第242 條、第767 條代位被告陳福富請求被告陳芃銓塗
    銷系爭抵押權登記。為此，爰依法提起本訴，並聲明：㈠確
    認被告間就系爭土地所設定系爭抵押權擔保之債權均不存在
    。㈡被告陳芃銓應將系爭土地之系爭抵押權設定登記予以塗
    銷。
二、被告未於言詞辯論期日到庭；被告陳福富亦未提出書狀為任
    何陳述或答辯，被告陳芃銓則以書狀辯以：原告對被告陳福
    富取得系爭債權憑證乙節，屬渠等間債權債務關係，伊無從
    爭執；被告陳福富於99年間向伊多次借款，因金額不大都是
    交付現金；經屢次催討，被告陳福富表示尚無力清償，經雙
    方協調結算後，被告陳福富分別提供系爭Ａ土地設定系爭Ａ
    抵押權、提供系爭Ｂ土地設定系爭Ｂ抵押權供擔保，雙方確
    實有債權債務關係存在；伊無從聯繫被告陳福富，未蒙其清
    償，又系爭土地雖然是住宅區土地，礙於系爭土地一筆為既
    成道路、另一筆恐是法定空地，實在是無用之地，即使實行
    抵押權亦無人會標購，伊迫於無奈先留著抵押權以待日後得
    否有變化再行求償，今遭原告無端提告，亦已向被告陳福富
    提出相關求償，伊已取得系爭支付命令及確定證明書在案等
    語，並聲明：原告之訴駁回。
三、得心證之理由：
  ㈠系爭抵押權所擔保之債權是否存在？
  ⒈按當事人主張有利於己之事實者，就其事實有舉證之責任。
    但法律別有規定，或依其情形顯失公平者，不在此限，民事
    訴訟法第277 條定有明文。次按確認法律關係不存在之訴，
    如被告主張其法律關係存在時，應由被告負舉證責任（最高
    法院42年台上字第170 號判決意旨參照）。又按稱消費借貸
    者，謂當事人一方移轉金錢或其他代替物之所有權於他方，
    而約定他方以種類、品質、數量相同之物返還之契約，民法
    第474 條第1 項定有明文。因此，稱消費借貸者，於當事人
    間必本於借貸之意思合致，而有移轉金錢或其他代替物之所
    有權於他方之行為，始得當之（最高法院98年度台上字第10
    45號民事判決意旨參照）。倘當事人主張與他方有消費借貸
    關係存在者，自應就該借貸意思互相表示合致及借款業已交
    付之事實，均負舉證之責任。本件原告請求確認被告間就系
    爭土地所設定系爭抵押權擔保之債權均不存在，被告陳芃銓
    主張系爭抵押權所擔保之60萬元、50萬元債權存在，依上揭
    說明，自應由被告負舉證責任。
  ⒉首查，系爭抵押權均為普通抵押權，系爭Ａ抵押權係於99年
    12月30日設定登記（原因發生日期記載為同日），被告間約
    定擔保債權總金額為60萬元，擔保債權種類及範圍為「99年
    10月25日成立之金錢消費借貸」；系爭Ｂ抵押權則是於 100
    年1 月3 日設定登記（原因發生日期為99年12月31日），被
    告間約定擔保債權總金額為50萬元，擔保債權種類及範圍為
    「99年12月31日之金錢消費性借貸」。上開等情，有高雄市
    政府地政局鳳山地政事務所110 年3 月19日高市地鳳登字第
    11070252700 號函暨檢附之系爭Ｂ土地登記謄本、異動索引
    及99年12月31日收件設定登記案件資料影本、高雄市政府地
    政局前鎮地政事務所110 年3 月22日高市地鎮登字第110702
    12800 號函暨檢附之系爭Ａ土地登記謄本、異動索引及登記
    申請案影本等資料在卷可佐（見審訴卷第75至137 頁），此
    部分堪以認定。
  ⒊次查，被告陳芃銓固提出其於本件原告起訴（110 年3 月11
    日，見審訴卷第11頁收狀章）後始於110 年5 月間向本院聲
    請之系爭支付命令及確定證明書欲證系爭抵押權所擔保之債
    權存在。然按現行民事訴訟法第521 條第1 項於104 年7 月
    1 日修正後，規定「債務人對於支付命令未於法定期間合法
    提出異議者，支付命令得為執行名義」，該條項修正理由謂
    「參酌德國及日本之督促程序制度，未於法定期間內提出異
    議之支付命令僅為得據以聲請假執行裁定，仍不具有既判力
    。原法賦予確定之支付命令與確定判決具有同一效力，雖有
    便利債權人行使權利之優點，但對於債務人之訴訟權保障仍
    有不足之處。為平衡督促程序節省勞費與儘早確定權利義務
    關係之立法目的，及債務人必要訴訟權保障之需求，確定之
    支付命令雖不宜賦予既判力，惟仍得為執行名義，爰修正原
    條文第1 項規定」，是確定之支付命令於該條修正後已無既
    判力，僅得為執行名義，且支付命令係債權人本於債權之請
    求權，請求債務人為一定金錢給付，基於債之相對性原則，
    其效力僅存在於債權人與債務人間，對於第三人即原告自無
    拘束力可言；況支付命令旨在依簡易程序保護債權人之利益
    ，故就支付命令之聲請為裁判時，祇能調查合法要件，無須
    就債權人所主張之請求，為實體調查審訊債務人，否則督促
    程序將失其為簡易程序之特質，此觀民事訴訟法第512 條之
    立法理由即明。是以，支付命令本屬形式審查，自無從以法
    院核發之支付命令遽認被告間有借貸關係。故於本件中原告
    既就上開事實有爭執，自難以系爭支付命令及確定證明書即
    遽認被告陳芃銓有借款予被告陳福富。
  ⒋本件被告陳芃銓除提出系爭支付命令及確定證明書外，並未
    提出其餘證據資料以佐其與被告陳福富間有系爭抵押權所擔
    保60萬元、50萬元債權之消費借貸意思合致及確實有交付借
    款之事實，且被告陳芃銓於系爭支付命令案件中所提出之存
    證信函亦係於向本院聲請支付命令後之110 年6 月13日所寄
    發（見訴字卷第41至45頁），尚難憑此即認被告確實有消費
    借貸法律關係存在。被告陳芃銓未能舉他證以實其說，則其
    主張系爭抵押權所擔保債權確實存在云云，要無可採。原告
    主張被告間就系爭土地所設定系爭抵押權擔保之債權均不存
    在，並非無據。
  ㈡系爭抵押權設定之行為是否無效？原告得否代位被告陳福富
    請求被告陳芃銓塗銷系爭抵押權登記？
  ⒈按稱普通抵押權者，謂債權人對於債務人或第三人不移轉占
    有而供其債權擔保之不動產，得就該不動產賣得價金優先受
    償之權，民法第860 條定有明文。又按普通抵押權為從物權
    ，以其擔保之債權存在為成立之要件，倘若所擔保之債權不
    存在，縱為抵押權之設定登記，仍難認其抵押權業已成立（
    最高法院108 年度台上字第2345號判決參照）。亦即普通抵
    押權之成立，以所擔保之債權存在為前提，而依當事人合意
    之內容及登記上之記載，擔保債權無從特定，或擔保債權無
    效、不成立、被撤銷或依其他情形無發生可能性時，該抵押
    權即違反成立之從屬性而無效（最高法院110 年度台再字第
    7 號判決可參）。是以，抵押權係為擔保債權人之債權而存
    在，並由該債權人取得抵押權而得就供擔保不動產賣得價金
    優先受償，基於抵押權之從屬性，除法律別有例外規定（如
    公司法第256 條），抵押權人必為債權人，且抵押權所擔保
    之債權，亦必為抵押權人對債務人之債權。若債權不存在或
    確定不發生，則抵押權自不能單獨而存在，倘擔保債權不存
    在，抵押權即失所附麗，縱有抵押權登記，亦屬無效。再按
    債務人怠於行使其權利時，債權人因保全債權，得以自己之
    名義，行使其權利。所有人對於妨害其所有權者，得請求除
    去之。民法第242 條本文、第767 條第1 項中段分別定有明
    文。另按民法第242 條，關於債權人之代位權之規定，原為
    債務人怠於行使其權利，致危害債權人之債權安全，有使債
    權人得以自己之名義行使債務人之權利，以資救濟之必要而
    設。故債權人對於債務人之權利得代位行使者，其範圍甚廣
    ，凡非專屬於債務人本身之財產上權利均得為之（參照同條
    但書）（最高法院43年台上字第243 號判決意旨參照）。
  ⒉承前所述，本件既無從認定系爭抵押權擔保之60萬元、50萬
    元債權存在，基於抵押權之從屬性，應認系爭抵押權亦不存
    在。原告為被告陳福富之債權人，系爭抵押權既經登記，就
    系爭土地之交易價值、拍賣後原告之受償金額顯有不利之影
    響，被告陳福富依系爭土地所有人之地位，自得請求排除侵
    害即塗銷之，然因被告陳福富怠於行使其權利，則原告基於
    被告陳福富債權人之地位，為保全債權，自得依民法第 242
    條、第767 條規定，代位被告陳福富請求被告陳芃銓塗銷系
    爭抵押權登記，核屬有據，應予准許。
四、綜上所述，原告依民事訴訟法第247 條、民法第242 條、第
    767 條規定，請求確認被告間系爭抵押權所擔保之債權不存
    在，進而代位被告陳福富請求被告陳芃銓將系爭抵押權登記
    塗銷，為有理由，應予准許。
五、本件事證已臻明確，兩造其餘主張與攻防方法及所提證據，
    經審酌後認與判決結果不生影響，爰不予逐一論述，併此敘
    明。
六、訴訟費用負擔之依據：民事訴訟法第78條、第85條第1 項前
    段。
中    華    民    國   111    年    1     月    21    日
                    民事第五庭法  官  鄭靜筠
以上正本係照原本作成。
如對本判決上訴，須於判決送達後20日內向本院提出上訴狀。如
委任律師提起上訴者，應一併繳納上訴審裁判費。
中    華    民    國   111    年    1     月    21    日
                              書記官  李方云